【裁判字號】    89,交上易,523
【裁判日期】    891228
【裁判案由】    過失致死
【裁判全文】
臺灣高等法院臺中分院刑事判決                  八十九年度交上易字第五二三號
    上  訴  人
    即  被  告  甲○○
    選任辯護人  何志揚
右上訴人因過失致死案件，不服臺灣彰化地方法院八十八年度訴字第六一四號中華民
國八十八年十一月十六日第一審判決（起訴案號：臺灣彰化地方法院檢察署八十八年
度偵字第七六三０號），提起上訴，本院判決如左：
      主  文
原判決撤銷。
甲○○因過失致人於死，處拘役伍拾日，如易科罰金以參佰元折算壹日，緩刑參年。
      事  實
一、甲○○於民國（下同）八十八年二月一日上午九時三十五分許，在彰化縣和美鎮
    ○○路一五一號八號前之慢車道上，開啟其所駕駛之牌照號碼０Ｍ─三九六八號
    自用小客車左前方車門時，原應注意有無行人或車輛通過，並讓其先行，而依當
    時之情形，又無不能注意之情事，竟疏於注意，貿然開啟，適有葉烘爐騎乘腳踏
    車，沿德美路之慢車道由西往東，自其汽車後方往彰化市方向，行經其汽車停置
    處之左側，遇此突發狀況，一時驚慌，乃即將其腳踏車駛入左側之快車道內，欲
    閃避之，適由陳世銘所駕駛，亦由德美路由西向東行至該處之牌照號碼ＸＬ─五
    八三號曳引車所聯結之拖車（車牌號碼ＶＩ─七二號），當時亦貿然未注意前方
    人車之動態，而貿然直駛，致其右後方車輪外側撞及葉烘爐腳踏車，造成葉烘爐
    人車倒地，並因而受有頭部外傷併腦挫傷，於送醫急救途中死亡（台灣彰化地方
    法院檢察署相驗屍體證明書所載死亡時間為八十八年二月一日十時左右）。案經
    丙○○報案，經警到場處理而發覺。
二、案經彰化縣警察局和美分局報請台灣彰化地方法院檢察署檢察官相驗後，由檢察
    官主動檢舉偵查起訴。
        理  由
一、訊據被告矢口否認前開犯行，辯稱：伊係見狀開門下車救助云云。經查：被告於
    右揭時地，開啟其所駕駛自用小客車左前方車門之際，未注意葉烘爐適騎乘腳踏
    車行經其汽車左側，而貿然開啟，葉烘爐為因應閃避突發狀況，乃駛入左側之快
    車道內，致擦撞由陳世銘所駕駛之上揭聯結車右後方車輪外側，而人車倒地，葉
    烘爐因而受有頭部外傷併腦挫傷，於送醫途中死亡等事實，已據目擊證人丙○○
    於警、偵訊，及本院調查時迭次證述在卷，雖證人於警訊及偵查時就被告之小客
    車於開啟車門之際，其車門是否有撞擊被害人之腳踏車，並不清楚亦未看清自小
    客車上之人（參偵卷第十五頁正面、第十九頁正面第三－四行、第三十七頁反面
    ）；惟其就被害人如何因被告於右開肇事時間突然開啟車門，被害人於驚慌中始
    偏入快車道致擦撞到由後方直駛而至之曳引車因而肇事，陳世銘於肇事後又如何
    未停車仍繼續直駛，伊即騎乘機車尾隨攔截等情，則始終指訴如一，苟證人未親
    眼目睹車禍之經過又如何能攔截曳引車？且車禍乃瞬間所發生，證人丙○○與被
    告又素昧平生，對被告之長相如何在車禍前亦毫無所悉，而其機車當時停放在忠
    孝路由西往東之斑馬線前，與本件車禍之地點又有一定之距離，則證人因視線之
    角度及車禍發生之短暫時間內，未能看清腳踏車與車門實際上有無擦撞及該自小
    客車之駕駛係何人，究屬人情之常，未可因之即否定證人丙○○就車禍發生經過
    供詞之真實性，復查依卷附之照片其中有張有廂型車，另張並沒有，但沒有廂型
    車之那張照片是拍在前面，中間有隔時間並非連續拍的，因讓車子先過之緣故，
    業據丁○○○○到庭供述無訛，並有現場照片之底片附卷足參（本院八十九年十
    二月十四日審判筆錄及證物袋外放）；足見證人丙○○所證：當時有無廂型車伊
    並未注意，但並無廂型車影響其視距，並非虛妄，且此事後駛經該地之廂型車，
    與車禍之發生亦無涉甚為明顯，又查被害人係因腦挫傷、頭部外傷死亡，又據彰
    化方法院檢察署檢察官督同檢驗員相驗後，製作之勘驗筆錄、驗斷書及相驗屍體
    證明書等件在卷可按。被告雖辯稱：死者非因其開啟車門，致偏行入快車道云云
    ，惟衡之卷附照片所示：被告汽車停放之位置距快車道邊緣白線有一公尺之間隔
    ，死者倒地後係躺於被告汽車左側間隔約一．九公尺許之位置，身體完整，無被
    輾壓之情形，及死者係擦撞陳世銘所駕聯結車右後方車輪外側等節，顯見被告之
    汽車雖停於慢車道，但如未開啟車門，仍不妨礙腳踏車通行，死者應無偏行入快
    車道之必要，且死者如係於陳世銘所駕之聯結車駛至前，即行駛於快車道，亦無
    僅擦撞陳世銘聯結車後方輪胎，並未受衝撞、輾壓或彈離現場之理。是應認死者
    係騎乘腳踏車至被告汽車左側前，因被告未讓其先行通過後，再開啟車門，死者
    為迴避此突發狀況，始駛入快車道，致擦撞由陳世銘駕駛已駛至之聯結車無訛。
    再參之證人丙○○於目擊交通事故發生時，迅即驅車追逐已駛離現場之陳世銘，
    將其攔截請回現場，而其職業係教師，且與被告、陳世銘及死者並無戚友或恩怨
    關係等情，苟非實情，證人丙○○更無恣意羅織栽陷或偏袒任何一方之必要。是
    證人丙○○於警、偵訊所證應足採取，而早餐店之老闆娘劉純秀於原審既供明：
    伊係聽到甲○○呼喊才去幫忙指揮交通，並叫救護車並未看到葉烘爐是如何何受
    傷致死（原審卷第二十頁正面），是劉女既未親自見聞車禍之發生情形，其證詞
    自不足採為有利於被告之認定。
二、按汽車停車，向外開啟車門時，應注意行人、車輛，並讓其先行，此為道路交通
    安全規則第一百十二條第一項第十五款所明定，被告身為兒童才藝班教師，心智
    正常，又領有適當之駕駛執照，就此交通規則尤應知悉熟稔，竟疏忽未遵行，且
    依當時之境況，亦無不能注意之情事，已難辭其過失之責，雖曳引車之駕駛陳世
    銘於警訊中坦稱：伊於事前有發現前方有停一部紅色自小客車及腳踏車（偵卷第
    十九頁）；於偵查中亦稱：在經過德美路時有看到紅色小客車，但因注意對向來
    車所以沒注意到死者腳踏車靠哪邊，且死者原本是在其前方無訛（偵卷第二十頁
    正、反面）；果爾陳世銘於車禍發生前既已發現前方有被害人騎乘腳踏車，竟為
    超車之理由，疏未注意被害人當時之動態，貿然前駛，其就車禍之發生亦與有過
    失，本件經囑託台灣省彰化縣區車輛行車事故鑑定委員會鑑定及台灣省車輛行車
    事故覆議鑑定結果亦認被告甲○○貿然開啟車門亦為肇事原因，與本院認定結果
    相符，足供採酌，至就陳世銘部分，鑑定及覆議意見固認其並無肇事原因，但因
    其未考量陳世銘於事前即已發現被害人之腳踏車，猶未及時採取必要之安全措施
    ，因而擦撞死者之腳踏車，就車禍之發生亦與有過失，而遽為無過失之鑑定意見
    與本院右開調查認定結果不符，不予採酌，又據卷附台灣彰化地方法院檢察署之
    勘驗筆錄、驗斷書及相驗屍體證明書等證明文件研判，被害人確係因被告之過失
    行為，致受有頭部外傷、腦挫傷，未經醫治即已死亡，被告之過失行為與被害人
    之死亡，二者間顯有相當因果關係屬實，本案事證已臻明確，被告犯行洵堪認定
    。
三、核被告行為，係犯刑法第二百七十六條第一項之因過失致人於死罪。按過失致人
    於死之行為，雖非如故意行為之惡性重大，但因被告行為過於怠忽，驟然釀成此
    悲劇，死者家屬之精神、心理必受創傷，內心之悲痛、遺憾，經久無以平息、彌
補，人命關天，被告之罪責，自不能認係輕微，再惟念及被告僅係單純開啟車門
    未能戒慎而肇事，參以卷附彰化基督教醫院法醫參考病歷摘要所載：被害人係左
    手、拇指撕裂傷、中指截斷，並無明顯之外傷，顯示其腳踏車應無與被告小客車
    之車門發生擦撞，而係因被害人遇此突發狀況，於倉皇間閃避失措又遭由後駛至
    之曳引車擦撞倒地，腦部因而挫傷不幸死亡，被告之過失情節尚屬輕微，原審因
    之判處被告有期徒刑六月，固非無見，但原審就本件車禍之發生曳引車應有過失
    ，未予查明，自有未洽，被告上訴意旨空言否認犯罪固無理由，但原審判決既有
    可議之處，自應由本院予以撤銷改判。爰審酌被告之素行、因無意間開啟車門而
    肇事，犯罪情節輕微，更因車禍係瞬間所發生，其本身或亦不清楚車禍之發生，
    故無法接受其有過失，而誤會證人葉棹柳立場偏頗，初非其有逃避刑責之惡意，
    犯罪後仍未與被害人家屬達成民事上和解等一切情狀，量處如主文第二項所示之
    刑，並諭知如易科罰金之折算標準。又查被告前未曾受有期徒刑以上刑之宣告，
    有台灣彰化地方法院檢察署刑案資料查註紀錄表及本院被告全國前案紀錄表在卷
    可稽，又被告係一兒童才藝老師，本身有相當之才華及正當職業，其事業及家庭
    婚姻亦有待其努力經營，以期更臻完善，其因一時疏忽而觸犯刑章，經此次偵審
    及刑之宣告後，當能知所警惕，無再犯之虞，本院認所宣告之刑以暫不執行為適
    當，併諭知緩刑三年，以期其自勵、自新。
據上論結，應依刑事訴訟法第三百六十九條第一項前段、第三百六十四條、第二百九
十九條第一項前段、刑法第二百七十六條第一項、第四十一條、第七十四條第一款、
罰金罰鍰提高標準條例第一條前段、第二條判決如主文。
本案經檢察官乙○○到庭執行職務。
中      華      民      國     八十九     年     十二     月    二十八  日
                                   臺灣高等法院臺中分院刑事第七庭
                                         審判長法  官  林  榮  龍
                                               法  官  江  錫  麟
                                               法  官  謝  說  容
右正本證明與原本無異。
不得上訴。
                                               書記官  阮  正  枝
中      華      民      國     八十九     年     十二     月    三十    日
附錄：論罪科刑法條：
刑法第二百七十六條
因過失致人於死者，處二年以下有期徒刑、拘役或二千元以下罰金。
從事業務之人，因業務上之過失犯前項之罪者，處五年以下有期徒刑或拘役，得併科
三千元以下罰金。
                                                                        Ｄ


司法院資訊處製作；財團法人民間司法改革基金會備份。
